【裁判字號】    97,訴,988
【裁判日期】    980417
【裁判案由】    殺人未遂
【裁判全文】
臺灣桃園地方法院刑事判決               97年度訴字第988號
公  訴  人  臺灣桃園地方法院檢察署檢察官
被      告  丙○○
指定辯護人  本院公設辯護人  林銘宏
上列被告因殺人未遂案件，經檢察官提起公訴（97年度偵字第53
81號），本院判決如下：
    主  文
本件公訴不受理。
    理  由
一、證據能力之說明
  (一)按被告之自白，非出於強暴、脅迫、利誘、詐欺、疲勞訊問
    、違法羈押或其他不正之方法，且與事實相符者，得為證據
    ；被告陳述其自白係出於不正之方法者，應先於其他事證而
    為調查，該自白如係經檢察官提出者，法院應命檢察官就自
    白之出於自由意志，指出證明之方法，刑事訴訟法第156 條
    第1項、第3項定有明文。準此，被告及辯護人對檢察官所提
    被告於警詢時及偵查中自白之證據能力俱無意見，復本院亦
    查無有何顯然不正之方法取得情事，而悖於被告等自由意志
    ，是被告等警詢時及偵查中之自白得為證據，合先敘明。
  (二)另按被告以外之人於審判外之言詞或書面陳述，除法律有規
    定者外，不得作為證據。被告以外之人於審判外之陳述，雖
    不符前4條（指刑事訴訟法第159條之1至第159條之4）之規
    定，而經當事人於審判程序同意作為證據，法院審酌該言詞
    陳述或書面陳述作成時之情況，認為適當者，亦得為證據。
    刑事訴訟法第159條第1項、第159條之5第1項，分別定有明
    文。查被告及辯護人於審判程序中，對於檢察官所提出被告
    以外人即證人甲○○、乙○○於審判外之書面陳述筆錄，均
    不爭執證據能力，其等警詢、偵查筆錄係證明犯罪事實存否
    所必要之證據，而足見審判外筆錄及文書具相當之可信性，
    依前述「同意性」之傳聞法則例外規定，被告以外之人於審
    判外之陳述均具證據能力。又查檢察官提出之天成醫院診斷
    證明書、本院依職權函查之該院民國98年1 月22日天成秘字
    第98012202號函覆暨檢送甲○○就診相關病歷資料、98年2
    月23日天成祕字第980223號函、桃園縣政府警察局97年3 月
    3 日桃警保字第0970012131號函覆扣案刀械鑑驗意見，均同
    係專業鑑定人於審判外製作之文書，依法亦屬被告以外之人
    審判外之陳述，惟被告及辯護人對於上述診斷證明書、病歷
    資料、刀械鑑定意見函之證據能力既不爭執，是前開診斷證
    明書、病歷資料、鑑定函因符上述同意性、相當性之要件，
    仍具證據能力。另本件查獲照片、扣案之小武士刀（經鑑定
    非屬槍砲彈藥刀械管制條例管制之刀械）分屬書證及物證性
    質，復均與本案事實具有自然關聯性，亦無事證足認有違背
    法定程序或經偽造、變造所取得之情事，是皆有證據能力。
二、公訴意旨略以：被告丙○○於97年2 月間與甲○○之子高傳
    文發生衝突，嗣於同年月16日中午12時40分許，在桃園縣楊
    梅鎮○○○街85號前，與甲○○談判，於談判過程中，2 人
    再起口角，丙○○基於縱致甲○○於死亦在所不惜之不確定
    故意，持預藏於身上之小武士刀刺往甲○○之左胸部要害，
    而甲○○在反抗中，左手肘亦遭刺傷，經送醫急救而免於一
    死，丙○○於釀禍後，旋即逃離現場，嗣於同日下午1 時10
    分許，在桃園縣楊梅鎮○○○街25號後方為警逮捕，並扣得
    其用以行凶之小武士1 把等情，因認被告丙○○涉犯刑法第
    271條第2項、第1項殺人未遂罪嫌。
三、按犯罪事實應依證據認定之，無證據不得認定其犯罪事實，
    刑事訴訟法第154條第2項定有明文。又認定不利於被告之事
    實，須依積極證據，苟積極證據不足為不利於被告事實之認
    定時，即應為有利於被告之認定，更不必有何有利之證據，
    最高法院30年上字第816號著有判例可資參照。又殺人與傷
    害之區別，應以有無殺意為斷，其受傷之多寡，及是否為致
    命部位，有時雖可藉為認定有無殺意之心證，究不能據為絕
    對標準，再殺人罪須有使被害人喪失生命之故意，始能成立
    ，不以所持是否為刀、所加傷害是否在致命部位為標準（最
    高法院18年上字第1309號判例意旨參照）。至於殺人犯意之
    存否，固係隱藏於行為人內部主觀之意思，且此意思可能係
    存在有相當之時間，亦可能係在下手之際方產生，惟不論係
    何種情況均須以積極並確實之證據證明之，方足以認定之。
    亦即該項殺人或傷害之主觀犯意認定，仍須參酌各方面直接
    、間接證據，例如被害人傷痕之多寡、受傷之處是否即為致
    命部位、傷勢輕重程度、加害人下手當時及其後之情形、所
    用凶器為何，除此之外，尚應深入觀察行為人與被害人之關
    係、衝突之起因、行為當時所受之剌激等各項因素綜合予以
    研析。
四、檢察官認被告丙○○涉犯殺人未遂罪嫌，無非係以被告丙○○於警詢及偵查中自陳持刀發生爭執而致告訴人甲○○成傷
    之事實、告訴人甲○○之指訴、證人乙○○於警詢及偵查中
    之證述、扣案之小武士刀乙把與卷附診斷證明書等，為其論
    據。訊據被告丙○○固坦認於上揭時、地，持刀與告訴人甲○○發生紛爭而致甲○○成傷之事實，惟堅詞否認有何殺人
    未遂之犯行。辯稱：伊與告訴人之子高傳文發生爭執後，為
    防身而隨身攜帶小武士刀，當日伊應告訴人之邀前往商談，
    一開始伊有表示歉意，但未為接受，告訴人竟以言語譏笑，
    伊不堪羞辱而回應，俟告訴人趨前而來，伊因害怕而揮刀示
    意告訴人不要靠近，待欲離去時，告訴人抓住伊衣領，伊一
    手推開，另手持刀，雙方即發生衝突互相拉扯，並與告訴人
    先後跌倒在地，伊完全未曾想要對告訴人如何，後來才發現
    告訴人受傷，伊並無殺人犯意。告訴人誤以為伊要揮刀砍其
    頭部，係因遭告訴人拉住而要掙脫離開現場致告訴人誤認等
    語。
五、經查：
  (一)被告因疑受告訴人之子高傳文糾眾毆打，告訴人欲解釋其中
    誤會，被告遂前往告訴人家中，而於上開時、地與告訴人發
    生爭執，告訴人因此受有前述之傷害等情，業據被告自承無
    訛，並經告訴人指訴在卷可稽，復有天成醫院診斷證明書、
    函送之病歷資料等件、扣案之小武士刀存卷可為佐據，是以
    被告攜帶刀具到場，並與告訴人發生爭執而揮刀及扭打，致
    告訴人受有傷害等情，足堪認定。
  (二)檢察官雖認被告係基於殺人之主觀犯意，而為本件攻擊告訴
    人之行為，惟被告本件行為當時究係基於傷害犯意抑或殺人
    犯意而為之，乃存在其內心之主觀情狀，旁人無法直接察知
    ，而僅能由其客觀行為及相關事實資以判斷之。本件被告與
    告訴人之女乙○○於本件事發前，尚在交往中，其間告訴人
    雖對被告不甚中意但並無明示反對之舉，且被告曾至告訴人
    家中用餐，而與告訴人家人嫻熟等情，為被告及告訴人是認
    在卷（參本院98年2 月24日審判筆錄第4 頁、第6 頁、第8
    頁、第10頁、第15頁），並經證人乙○○於本院審理中證陳
    無訛（參本院98年3 月18日審判筆錄第4 頁）。是以其等間
    非僅並無恩怨仇隙，而透過被告與乙○○已達半年餘之男女
    情誼，彼此間容或可能有更進一步之隆厚情誼，亦非不可期
    ，則被告與告訴人等既非平日素有嫌隙，復可能具更深厚情
    誼，僅因被告懷疑遭告訴人之子高傳文涉嫌糾眾追打，偶發
    細故口角是否足為萌生殺人之犯意，容足置疑。尤以被告係
    暗忖有續遭高傳文追打之虞，因而隨身攜刀防身，是以其當
    日持刀前往告訴人家中時，防衛之目標應係告訴人之子高傳
    文而非告訴人本人，則就殺人之犯罪動機而言，其犯意之有
    無，實值堪疑。
  (三)再據證人即告訴人甲○○到庭具結證稱：當日其女兒乙○○
    與被告、綽號「滷蛋」者一同到其住家，其邀被告下樓到社
    區○○○○路上談，被告就叫「滷蛋」上樓叫人，其等到社
    區外時，始終未見「滷蛋」再出現。其見被告尋求外援，即
    罵被告「卒仔、癟三」，被告聽聞此語即從背後抽出刀子揮
    舞，未說話亦未出言恐嚇，其見狀仍不理會被告而往前向被
    告逼近，被告即持刀對其頭部揮來，其以左手擋住，當時覺
    得左手疼痛，不知是否已受傷，之後被告持刀又往其腹部刺
    來，刺中左腹部後，其有熱燙感覺，但未注意有否流血。此
    時，被告想要跑走，其正面抓住被告，將被告推往大門牆壁
    上，又摔到大門前停放之整排機車上，兩人一起倒，其胸部
    並未受傷，只有手與腹部受傷。被告刺一刀後當然緊張，當
    場自行脫卸拖鞋、外套，持刀逃離現場，跑幾步又回頭看，
    又繼續跑，被告可能不知其遭被告刺傷等語明確（參本院98
    年2 月24日審判筆錄第3 頁至第14頁）。是以被告辯稱因不
    堪告訴人言詞譏笑而惱羞成怒，持刀揮舞而欲藉客觀上足以
    產生殺傷力之刀具威嚇告訴人，示意其退下等情尚非無據。
    又本件糾紛初始僅有被告與告訴人二人在上開社區外（告訴
    人之女乙○○嗣後亦出現於該處，詳後述），當時被告雖係
    以扣案之殺傷力不弱之小武士刀攻擊告訴人，惟該小武士刀
    似尚未開封，業經本院勘驗在卷（參本院上開審判筆錄第17
    頁），嗣經告訴人出手抵禦後仍造成上開傷害結果，客觀上
    足認其行為對人具有極高程度之危險性，然在告訴人徒手抵
    抗之情形下，亦僅造成其左肘、左腹部等處之刀傷，客觀上
    顯未造成足以致命之傷害，此有天成醫院診斷證明書（參偵
    查卷第55頁）、該院98年1 月22日天成秘字第98012202號函
    暨檢送之急診病歷等資料存卷可參，經本院當庭勘驗告訴人
    身上所受傷勢，於告訴人腰間左側即胸部肋骨下方，有清晰
    可見之刀傷傷痕，此有本院經告訴人同意後，就其上述傷勢
    所拍攝之照片附卷可稽。則告訴人遭被告持刀刺傷之部位係
    於腰間肋骨下方之處，並非胸部之致命部位乙節，堪以認定
    。再以告訴人身高約170 公分，而被告為165 公分，而據本
    院直接審理所得，告訴人身形略為壯碩，被告則較為瘦小，
    彼等之身材外觀有顯著差異，則被告欲持刀揮砍告訴人頭部
    並非易事，此並據告訴人確認在卷（參本院98年3 月18日審
    判筆錄第11頁）。苟被告確有殺人犯意，於當時尚無其他人
    援助告訴人之情形下，當可以更為激烈之手法接連攻擊致命
    ，而不致於僅造成上述傷害，且告訴人傷後意識尚屬清醒一
    情，並有上開天成醫院函所檢附之急診病歷評估表可為佐據
    ，足見其侵害強度顯非深重。復以被告持刀刺往告訴人腹部
    後，於不知是否造成告訴人傷害之際，即慌張失措而欲急速
    逃離現場，無意戀棧等情，業據告訴人證陳如上，綜上各種
    客觀情狀互參，被告斯時主觀上是否具有致告訴人於死之意
    欲，尤非無疑。
  (四)再者，證人即被告前女友乙○○於審理中證稱：當日被告欲
    向父親（即告訴人）道歉故與渠一起回家，敲門後父親應門
    ，被告有向父親道歉，提及關於與哥哥（即高傳文）吵架乙
    事是被告不對，但被告道歉不為父親接受。當時並不知被告
    有帶刀在身上。渠在裡面就聽聞其等二人互罵，後來被告取
    刀，父親伸手抓住被告衣領，但未看見被告往何處攻擊，父
    親遂上前毆打被告，雙方推擠拉扯後，兩人均倒地，始見父
    親腹部流血，被告也逃離現場。渠有聽到父親罵被告「癟三
    」與其他話語，被告在當日與父親發生爭執前，並未表示要
    殺害之意，且被告亦無任何理由或動機想要殺害父親，係因
    被告容易被激怒，而因此衝動做出較危險的行為等語屬實（
    參本院98年3 月18日審判筆錄第4 頁至第11頁），核與證人
    乙○○於警詢、偵查中之證述均相合致（參偵查卷第18頁至
    第20頁、第46頁至第48頁）。則被告所辯其係前往告訴人家
    中表示歉意等情，堪信為真，益徵其前開所為受告訴人言語
    刺激之辯詞為真，足認被告並無殺人動機。況且被告與告訴
    人發生爭吵之處為上開社區乃告訴人全家人久居之處所，在
    時空環境中，顯較被告僅單獨一人寄居於該社區之情形，具
    有相對優勢，而告訴人體型壯碩已如前述，較為瘦小之被告
    處於劣勢之情狀下，顯係基於趨吉避凶之人類本能，持刀作
    勢揮砍而要逼退告訴人。衡情其於客觀上顯難以殺人之主觀
    意思以一人之力，在告訴人熟悉而具優勢之住家社區且為鄰
    近車聲鼎沸之道路邊擊殺告訴人。是被告上開持刀揮舞之動
    作堪認應係出於壯膽、虛張聲勢所為，而難據此逕認其有殺
    人之犯意。況嗣後被告亦確在未明知告訴人是否受傷之情形
    下即沿途棄械而逃離現場，足認其心中慌亂之情，此亦與前
    述被告屈居劣勢所可能產生之情緒吻合，尤難遽認被告當時
    確有致人於死之決意。此外，復查無其他積極證據，足資證
    明被告確有殺人未遂之犯行，則被告是否確有殺人未遂之犯
    行，猶有合理之懷疑，自難以殺人未遂罪對被告相繩。另綜
    合被告與告訴人平素往來狀況、被告行為之動機、所造成告
    訴人受傷之程度、雙方所處情勢之優劣等具體情狀判斷，被
    告行為當時應僅具傷害之主觀犯意，或預見持刀對人之身體
    部位揮刺會造成受傷之結果，然為逃離現場，亦不惜造成此
    種後果，至少具傷害之不確定故意甚明。
  (五)綜上所述，被告基於傷害之犯意，以對告訴人之身體部位持
    刀揮刺之方式，致告訴人成傷之事實，事證明確，堪為認定
    。核其所為，係犯刑法第277 條第1 項之傷害罪。公訴意旨
    認被告所為係犯殺人未遂罪，惟按法院審判之對象係檢察官
    起訴之公訴事實，至檢察官以何一罪名提起公訴，對法院而
    言均無拘束力，此所以刑事訴訟法第300 條規定，科刑或免
    刑之判決，法院得就起訴之犯罪事實，變更檢察官所引應適
    用法條之原因。亦即法院在起訴犯罪事實同一性之範圍內，
    不受起訴法條之拘束，得自由認定事實，適用法律，以期訴
    訟經濟之要求，但為兼顧被告之防禦權，並符合不告不理之
    旨意，自須於公訴事實之同一性範圍內，始得為之。又由於
    犯罪乃侵害法益之行為，犯罪事實自屬侵害性之社會事實，
    亦即刑法加以定型化之構成要件事實，故此所謂「同一性」
    ，應以侵害性行為之內容是否雷同，犯罪構成要件是否具有
    共通性為準，若二罪名之構成要件具有相當程度之吻合，即
    可謂具有同一性。查刑法第271 條第1 項殺人罪及第277 條
    第1 項傷害罪均屬「非定式犯罪」，分別侵害人之生命或身
    體健康法益，皆以自然人為客體，二罪名之構成要件具有相
    當程度之吻合，應認為具有同一性，本院自得予以審酌。本
    院認被告此部分犯行，檢察官所引起訴應適用之法條，尚未
    允洽，業如前述，爰依刑法第277 條第1 項，論以傷害罪，
    且本院亦踐行刑事訴訟法第95條告知義務，及予之辯論之機
    會，不致對當事人造成突襲。
六、另按刑法第277 條第1 項之罪，須告訴乃論；告訴乃論之罪
    ，告訴人於第一審辯論終結前，得撤回其告訴；又告訴乃論
    之罪，其告訴經撤回者，應諭知不受理之判決。刑法第287
    條前段、刑事訴訟法第238 條第1 項、同法第303 條第3 款
    分別定有明文。經查，被告對告訴人傷害，而犯刑法第277
    條第1 項之普通傷害罪，業經本院認定如前。依前述刑法第
    287 條前段之規定，刑法第277 條第1 項之罪，須告訴乃論
    ，告訴乃論之罪之告訴為訴訟條件，必須審理時始終存在，
    否則即應為形式判決。告訴人於本院審判期日（即98年3 月
    18日），以言詞向本院當庭撤回對被告丙○○之告訴，爰依
    前述規定，被告被訴傷害部分應諭知不受理之判決。末按刑
    事判決得就起訴之犯罪事實變更檢察官起訴所引應適用之法
    條者，以科刑或免刑判決為限，不受理判決無適用刑事訴訟
    法第300 條之餘地（最高法院71年度臺上字第6600號、95年
    度臺上字第4636號判決參照），本件為不受理判決，自無庸
    變更起訴法條，併此敘明。
據上論斷，應依刑事訴訟法第303 條第3 款，判決如主文。
本案經檢察官王惟琪到庭執行職務。
中    華    民    國    98    年    4     月    17    日
              刑事第六庭  審判長法  官  錢建榮
                                法  官  黃翊哲
                                法  官  呂美玲
以上正本證明與原本無異。
如不服本判決應於收受判決後10日內向本院提出上訴書狀，並應
敘述具體理由。其未敘述上訴理由者，應於上訴期間屆滿後20日
內向本院補提理由書 (均須按他造當事人之人數附繕本)「 切勿
逕送上級法院」。
                                書記官  李玉華
中    華    民    國    98    年    4     月    21    日


司法院資訊處製作；財團法人民間司法改革基金會備份。
